【裁判字號】    89,訴,1195
【裁判日期】    900726
【裁判案由】    商業會計法等
【裁判全文】
臺灣彰化地方法院刑事判決                        八十九年度訴字第一一九五號
    公  訴  人  臺灣彰化地方法院檢察署檢察官
    被      告  丁○○
                丙○○○
    共      同
    選任辯護人  汪紹銘律師
右列被告等因違反商業會計法等案件，經檢察官提起公訴（八十九年度偵字第六九二
九號），本院判決如左：
    主      文
丁○○、丙○○○共同連續行使偽造私文書，足以生損害於公眾及他人，各處有期徒
刑柒月。均緩刑貳年。
益展五金行八十六、八十七、八十八年度薪資名冊上偽造之「乙○○」印文共拾陸
枚、偽造之「乙○○」印章壹個，均沒收。
    事      實
一、丙○○○係彰化縣社頭鄉○○村○○路○段二二九巷二號「益展五金行」之負責
    人，為商業會計法所定之商業負責人及營利事業所得稅之納稅義務人，與其子丁○○共同負責益展五金行日常業務之經營。渠等二人為圖虛報營業開銷，從而減
    少營利事業所得稅之支出，明知丁○○之妻乙○○並未在益展五金行實際從事工
    作及支領薪資，竟基於概括之犯意聯絡，自民國八十六年間某日起至八十八年間
    某日止，連續在其業務上作成之益展五金行八十六、八十七、八十八年度薪資名
    冊上，共同虛偽填載每月給付乙○○新台幣（下同）一萬元，各年給付合計十二
    萬元薪資之不實事項，並盜刻乙○○之印章蓋印於員工蓋章欄內，用以表示確實
    受領之意，而以乙○○之名義偽造該等具有收據性質之私文書。迨翌年年初申報
    營利事業所得稅時，渠等二人即將該不實之薪資名冊交予不知情之甲○○會計師
    製作扣繳憑單而予行使，並由甲○○會計師據以登載於益展五金行上開三年度之
    營利事業所得稅結算申報書內，而以此方式登載不實之薪資支出於業務上應作成
    之該等文件，其後再持製作完竣之不實扣繳憑單及申報書，向財政部台灣省中區
    國稅局員林稽徵所辦理各該年度營利事業所得稅結算申報，均足以生損害於乙○○本人之權益及稅捐機關稅籍資料課徵管理之正確性，總計藉此詐術逃漏應納稅
    捐九萬元。
二、案經乙○○訴請台灣彰化地方法院檢察署檢察官偵查起訴。
    理      由
一、右揭事實，業據被告丙○○○、丁○○於本院審理時坦承不諱，核與告訴人乙○○指訴情節相符，並經證人甲○○會計師到庭證述明確，復有扣繳憑單、營利事
    業所得稅結算申報書各三份及薪資名冊附卷可稽。而被告二人因虛報告訴人薪資
    所逃漏之稅額，核計各年度均為三萬元等情，亦據財政部台灣省中區國稅局員林
    稽徵所九十年六月十八日以中區國稅員林審字第０九０００一二五三二號函覆甚
    明。至選任辯護人所稱被告二人係因作業程序錯誤所致等情，不惟與被告前揭自
    白相互齟齬，且連續三年均發生同一疏失而虛報他人所得，衡情亦難採信；又被
    告二人如何申報個人綜合所得稅之事由，與本件逃漏益展五金行應納之營利事業
    所得稅行為間，彼此稅目既有不同，顯屬二事，自無從據為對於渠等二人有利之
    依憑。本案事證已臻明確，被告二人犯行至堪認定。
二、按薪資名冊均蓋有員工之印章，表示各該員工業已領得名冊所示薪資金額，具有
    收據之性質，當屬刑法第二百十條所定之私文書（最高法院八十八年度台非字第
    一六六號判決意旨參照）；而營利事業填報扣繳憑單及所得稅結算申報書，係附
    隨事業單位業務而製作，為業務上所掌之文書，其中扣繳憑單係用以證明支薪及
    代扣或免扣所得稅事項之經過而為造具記帳憑證所根據之憑證，應係商業會計法
    所定之內部原始商業會計憑證。核被告丙○○○兼具益展五金行負責人及營利事
    業所得稅納稅義務人之身分，與被告丁○○共同於業務上作成不實之薪資名冊，
    並偽造告訴人乙○○名義製作虛妄之受領紀錄於其上，復持以委託不知情之他人
    填載於具有會計憑證性質之扣繳憑單，及業務上所作成之營利事業所得稅結算申
    報書上，用以規避繳納稅捐義務，渠等二人所為係犯刑法第二百十六條、二百十
    條、二百十五條之行使偽造私文書及行使業務登載不實文書罪，商業會計法第七
    十一條第一款之填載不實會計憑證罪，及稅捐稽徵法第四十一條之以詐術逃漏稅
    捐罪。被告等盜刻告訴人印章並持以蓋用產生印文，僅係偽造私文書之部分行為
    ，而偽造私文書及製作業務上不實文書之低度行為，又皆為行使之高度行為所吸
    收，均不另論罪。渠等二人就上揭犯行，有犯意聯絡及行為分擔，均為共同正犯
    ；其中違反商業會計法及稅捐稽徵法部分，被告丁○○雖非各該處罰條文定義上
    犯罪主體，然因其與具有商業負責人及納稅義務人身分之被告丙○○○共同實施
    犯罪，依刑法第三十一條第一項之規定，仍以共同正犯論；至渠等利用不知情之
    會計師為其製作不實之業務文書及會計憑證，亦屬間接正犯。渠等前揭所為多次
    犯行，均屬時間緊接，方法相同，顯係基於概括犯意反覆為之，各應依連續犯之
    規定論以一罪，並均依法加重其刑。又被告等以單一之行使行為，同時對於兼具
    偽造私文書及業務登載不實性質之薪資名冊有所主張，而提出於不知情之會計師
    ，係以一行為觸犯數個相異之罪名，為想像競合犯，應從較重之行使偽造私文書
    罪論處。至其所犯之逃漏稅捐罪、填載不實會計憑證罪、行使偽造私文書罪間，
    具有方法結果之牽連關係，仍從法定刑度較重之行使偽造私文書罪論處。公訴意
    旨疏未論究被告二人偽造薪資名冊、結算申報書部分之罪責，且對於渠等八十八
    年度營利事業所得稅結算申報時復以同一手法逃漏稅捐及填載不實會計憑證等犯
    罪事實亦未加載明，均有未洽，惟因此與前揭業經起訴之部分有牽連、想像競合
    及連續犯之裁判上一罪關係，為起訴效力所及，基於審判不可分之原則，本院自
    得併予審究；另商業會計法第七十一條第一款之填製不實之會計憑證罪，原即含
    有業務上登載不實之本質，就被告持該不實扣繳憑單申報稅捐部分，即不應再論
    以刑法第二百十六條、第二百十五條之行使業務上登載不實文書罪；又稅額之多
    寡須經審核而認定，稅捐稽徵機關承辦之公務員並非徒憑申報之資料而記載於其
    職務上所掌之公文書，故被告不實之申報稅捐行為，亦難論以刑法第二百十四條
    之使公務員登載不實罪，均此敘明。爰審酌被告二人犯罪動機、目的、手段、所
    逃漏稅額之多寡、犯罪後坦承犯行之態度、智識程度、所生危害等一切情狀，分
    別量處如主文所示之刑，以示懲儆。又被告等前均未曾受有期徒刑以上刑之宣告
    ，有台灣彰化地方法院檢察署刑案資料查註紀錄表及台灣高等法院被告全國前案
    紀錄表在卷可按，其經此教訓，當知警惕，應無再犯之虞，本院審酌上情，認主
    文所宣告之刑，以暫不執行為宜，爰併宣告緩刑二年，以啟自新。
三、益展五金行八十六、八十七、八十八年度薪資名冊上偽造之「乙○○」印文共三
    十六枚，均應依刑法第二百十九條之規定宣告沒收；至被告二人未經告訴人同意
    擅自刻用之「乙○○」印章一個，雖未扣案，然既屬偽造之印章，仍應依前揭規
    定予以沒收。
據上論斷，應依刑事訴訟法第二百九十九條第一項前段，商業會計法第七十一條第一
款，稅捐稽徵法第四十一條，刑法第十一條前段、第二十八條、第三十一條第一項、
第五十六條、第二百十六條、第二百十條、第二百十五條、第五十五條、第七十四條
第一款、第二百十九條，罰金罰鍰提高標準條例第一條前段，判決如主文。
本案經檢察官古慧珍到庭執行職務。
中      華      民      國      九十      年      七    月    二十六    日
                                  臺灣彰化地方法院刑事第三庭
                                      法      官  高  文  崇
右正本證明與原本無異。
如不服本判決，應於判決送達後十日內向本院提出上訴狀( 須附繕本 )。
告訴人或被害人對於判決如有不服具備理由請求檢察官上訴者，其上訴期間之計算係
以檢察官收受判決正本之日期為準。
                                      法院書記官  謝  志  鑫
中      華      民      國      九十      年      七    月     三十     日
商業會計法第七十一條第一款
商業負責人、主辦及經辦會計人員或依法受託代他人處理會計事務之人員有左列情事
之一者，處五年以下有期徒刑、拘役或科或併科新台幣十五萬元以下罰金：
一、以明知為不實之事項，而填製會計憑證或記入帳冊者。
刑法第二百十條
偽造、變造私文書，足以生損害於公眾或他人者，處五年以下有期徒刑。
刑法第二百十五條
從事業務之人，明知為不實之事項，而登載於其業務上作成之文書，足以生損害於公
眾或他人者，處三年以下有期徒刑、拘役或五百元以下罰金。
刑法第二百十六條
行使第二百十條至第二百十五條之文書者，依偽造、變造文書或登載不實事項或使登
載不實事項之規定處斷。
稅捐稽徵法第四十一條
稅捐義務人以詐術或其他不正當方法逃漏稅捐者，處五年以下有期徒刑、拘役或科或
併科新臺幣六萬元以下罰金。


司法院資訊處製作；財團法人民間司法改革基金會備份。
